【裁判字號】    90,訴,442
【裁判日期】    901129
【裁判案由】    清償借款
【裁判全文】
臺灣新竹地方法院民事判決  九十年度訴字第四四二號
    原      告  甲○○
    送達代收人  葉文博律師
    被      告  乙○○
右當事人間清償借款事件，本院判決如左：
    主    文
被告應給付原告新台幣壹佰玖拾萬陸仟壹佰拾柒元，及其中新台幣壹佰捌拾萬元自
民國八十九年四月一日起至清償日止，按年息百分五計算之利息。
原告其餘之訴駁回。
訴訟費用由被告負擔十分之九，餘由原告負擔。
本判決第一項於原告以新台幣陸拾肆萬元供擔保後，得假執行。但被告如於假執行程
序實施前，以新台幣壹佰玖拾萬陸仟壹佰拾柒元為原告預供擔保，得免為假執行。
原告其餘假執行之聲請駁回。
    事實及理由
一、原告起訴主張被告於民國八十四年十二月十日向原告借款新台幣（下同）八十萬
    元，復於八十五年三月二日再向原告借款一百萬元，除簽立借據外，並開具如附
    表一所示之本票三紙作為還款憑據，詎被告於八十五年九月間仍未依約清償上開
    款項，故原告執三張本票向本院聲請准許就該等本票強制執行，經本院准許在案
    （八十五年度票字第二五五五號），原告持該本票裁定為執行名義，聲請執行被
    告之財產，惟被告卻以該等本票請求權業已罹於時效為由拒絕給付，並向本院提
    起債務人異議之訴，經本院八十九年度訴字第六○七號判決認定本院八十九年度
    執字第一四八六號執行程序應予撤銷，但被告主張確認本票債權不存在之訴部分
    則予以駁回。然而被告確係簽具借據向原告借款一百八十萬元，該借據經鑑定結
    果認定與本票之筆跡相符，被告亦承認該本票確由其簽發且確曾自原告取得所借
    款項，故兩造間存在借貸關係應屬無誤，既然被告所開具用以償還系爭借貸債務
    之本票皆未兌現，原告自得請求被告清償借款，及以如附表一所示本票之到期日
    為利息之起算日等語，並聲明：(1)被告應給付原告一百八十萬元，及其中七十萬
    元自民國八十五年三月六日起至清償日止，按年息百分五計算之利息；其中六十
    萬元自民國八十五年二月六日起至清償日止，按年息百分五計算之利息；其中五
    十萬元自民國八十五年三月一日起至清償日止，按年息百分五計算之利息。(2)願
    供擔保請准宣告假執行。
二、被告則以：被告並未向原告借款，被告因無支票存款帳戶，故向原告借支票週轉
    ，被告在支票屆期前自行將款項存入原告帳戶或交付現金予原告以負擔票款之兌
    現，惟原告要求被告寫借據作為抵押，原告提出之本票發票日及金額與原告主張
    之借貸日期及金額均不相符，足見原告主張被告向其借款之事實不實在，又原告
    要求被告簽立本票用以清償所欠債務，屬債之更改，原告之借款債權，因債之更
    改而消滅，而原告之本票債權，已罹於三年之時效，被告拒絕履行。退步言之，
    縱認被告確曾向原告借款，惟原告在另案（八十九年度訴字第六○七號執行異議
    之訴事件）於八十九年十一月二十三日答辯狀中提出被告還款過程一覽表主張被
    告已還款二十六萬三千元，並經證人張瓊文到院結證在卷，則原告請求之金額自
    應扣除該部分款項等語置辯，並聲明：(1)原告之訴駁回。(2)如受不利之判決，願
    供擔保請准免為假執行。
三、本件兩造之爭點如下：（一）兩造間借貸關係是否存在？被告有無收到借款？（
    二）兩造間借貸債務是否因原告要求被告開立本票，而更改為票據債務？（三）
    被告是否已清償借款二十六萬三千元？茲分述如下：
  （一）按民法第四百七十四條第一項規定：「稱消費借貸者，謂當事人一方移轉金
        錢或其他代替物之所有權於他方，而約定他方以種類、品質、數量相同之物
        返還之契約」，故消費借貸為要物契約，於當事人合意外，更須以金錢或其
        他代替物之交付，始能成立。而貸與人即原告就金錢之交付應負舉證責任。
        原告主張被告向其借用面額共一百八十萬元之支票週轉，以供被告向他人調
        借現金，支票到期後被告未還款原告才要求被告簽借據，後來覺得擔保不夠
        ，又要求被告再簽本票，並提出借據二張及本票三張為證。被告雖自認借據
        為其所簽立，惟否認有向原告借款，並為前開辯解。經查：原告所提出之本
        票三張經本院八十九年度訴字第六○七號事件送請內政部警政署刑事警察局
        鑑定結果，認為本票上筆跡與借據上借款人處筆跡相符，有該局九十年四月
        二十日（九十）刑紋字第四五○七九號鑑驗通知書一份在卷可稽，被告並自
        認向原告所借之支票均有兌現，原告既然交付支票供被告向他人調現週轉，
        自應負票據上責任，且事後原告之支票業已兌現，實質上等於原告將支票款
        項借予原告，堪認原告就交付借款之事實已盡舉證責任，至於被告辯稱支票
        票款係其自行存入原告帳戶或交付現金予原告，應由被告就該事實負舉證責
        任，被告無法舉證證明，且參酌被告若僅借用支票而非借用錢款，何以會簽
        立借據及本票交原告收執，且被告自行負責支票兌現後，為何未取回借據及
        本票，均與常理有違等情，本院認為被告所辯不足採信，原告主張兩造間成
        立借貸關係堪信為真實。
  （二）按債之更改，乃變更債之要素，使成立新債務而消滅舊債務之契約。惟債之
        更改，須當事人間有更改之意思，即當事人訂立更改契約時，有使新債務成
        立，舊債務消滅意思，否則當事人不具此意思只有變更債之要素之事實者，
        在客體變更原則上應為間接給付（民法第三百二十條），並不當然成立更改
        （參見鄭玉波著，民法債篇總論，附論：論更改）。本件原告主張係為增加
        擔保，而要求被告簽立本票，應非消滅原有借貸債務，而另成立票據債務之
        意思，被告主張兩造間屬債之更改，並未舉證以實其說，尚難採信。按民法
        第三百二十條規定：「因清償債務而對於債權人負擔新債務者，除當事人另
        有意思表示外，若新債務不履行時，其舊債務仍不消滅」。被告為清償借款
        債務而簽立本票，本票屆期未兌現，原告自仍得依消費借貸關係請求返還借
        款，被告所辯兩造間借款債務已消滅云云，不足採信。
  （三）被告復抗辯其已清償二十六萬三千元，應予抵扣，原告則否認被告有清償部
        分借款之事實。惟查：原告於本院八十九年度訴字第六○七號債務人異議之
        訴事件，主張被告對其負有一百八十萬元之借款債務，已清償二十六萬三千
        元，並舉證人張瓊文之證言為憑（見該事件判決書附表二還款過程一覽表，
        及八十九年十二月五日言詞辯論筆錄），以支持其主張兩造間借貸關係存在
        及被告方面有承認或拋棄時效利益之時效中斷事由。然而，該案所調查之兩
        造間借貸關係是否存在及有無清償之事實，與本件兩造爭執之事實，並無二
        致，原告竟為完全相反之主張，顯然前後矛盾，本院認為本於誠信及禁反言
        原則，原告不能因利害關係不同而在本件為相反的陳述，應受前案事實上主
        張之拘束，至於被告雖在前案否認清償部分借款，惟係基於其否認借貸關係
        之主張而來，本案雖提出部分清償之抗辯，惟係援用原告在前案之事實上主
        張，尚難認有何違反誠信之情形。故本院認為被告此部分之辯解為可採信。
  （四）被告開立本票以清償借款，應係以本票到期日為借款清償日，嗣被告於本票
        屆期未兌現，始開始負遲延責任，故原告得請求清償借款，即三張本票之票
        面金額，及分別自本票到期日之翌日起，按年息百分之五計算之利息，原告
        請求從本票到期日起計息，尚非正當。又被告已清償部分借款二十六萬三千
        元，應予抵充。按民法第三百二十二條規定：「清償人不為前條之指定者，
        依左列之規定，定其應抵充之債務：一債務已屆清償期者，儘先抵充。二債
        務均已屆清償期或均未屆清償期者，以債務之擔保最少者，儘先抵充；擔保
        相等者，以債務人因清償而獲益最多者，儘先抵充；獲益相等者，以先到期
        之債務，儘先抵充。三獲益及清償期均相等者，各按比例，抵充其一部」；
        第三百二十三條規定：「清償人所提出之給付，應先抵充費用，次充利息，
        次充原本；其依前二條之規定抵充債務者亦同」。故被告清償二十六萬三千
        元應先抵充三筆票據金額之利息，如有剩餘，始抵充本金，查被告清償之二
        十六萬三千元係分次清償，依原告所提出之還款過程一覽表，最後一次還款
        時間為八十九年四月間，原告在八十九年度訴字第六○七號事件所舉證人張
        瓊文亦證稱八十九年三月底四月初有見過告還款，則以八十九年三月三十一
        日作為還款日，上開三筆票據金額算至該日為止之利息為三十六萬九千一百
        三十七元，被告所清償之二十六萬三千元尚不足清償算至該日為止之利息，
        不足額為十萬六千一百三十七元，本金則全未清償（詳見附表二）。故原告
        得請求之金額，應為本金一百八十萬元，加上至八十九年三月三十一日止之
        利息十萬六千一百三十七元，及本金一百八十萬元自八十九年四月一日起至
        清償日止，按年息百分之五計算之利息。
四、綜上，原告請求被告給付一百九十萬六千一百三十七元，及其中一百八十萬元自
    八十九年四月一日起至清償日止，按年息百分五計算之利息，為有理由，逾此部
    分則非正當，應予駁回。
五、假執行之宣告：
    兩造均陳明願供擔保，聲請宣告假執行或免為假執行，經核原告勝訴部分，合於
    法律規定，爰分別酌定相當之擔保金額宣告之；原告其餘假執行之聲請，因訴之
    駁回而失所依據，應併予駁回。
六、結論：原告之訴為一部有理由，一部無理由，依民事訴訟法第七十九條但書，第
    三百九十條第二項，第三百九十二條，判決如主文。
中      華      民      國      九十    年     十一     月    二十九    日
                                  臺灣新竹地方法院民事第二庭
~B法      官  彭洪英
右為正本係照原本作成。
如對本判決上訴，須於判決送達後廿日內向本院提出上訴狀。
~B法院書記官  吳美雲
中      華      民      國      九十    年     十一     月    二十九    日
~F0
~T48
┌────────────────────────────────────────┐
│附表一：                                                                        │
├─┬─────────┬───────┬─────────┬──────────┤
│編│  發    票    日  │票  面  金  額│  到    期    日  │本    票    號    碼│
│號│                  │︵新  台  幣︶│                  │                    │
├─┼─────────┼───────┼─────────┼──────────┤
│１│八十五年二月六日  │柒拾萬元      │八十五年三月六日  │TH-NO-０２４７５８  │
├─┼─────────┼───────┼─────────┼──────────┤
│２│八十五年二月六日  │陸拾萬元      │    未          載│TH-NO-０２４７５９  │
├─┼─────────┼───────┼─────────┼──────────┤
│３│八十五年二月一日  │伍拾萬元      │八十五年三月一日  │TH-NO-０２４７５６  │
└─┴─────────┴───────┴─────────┴──────────┘


司法院資訊處製作；財團法人民間司法改革基金會備份。
